【裁判字號】    95,訴,2133
【裁判日期】    950901
【裁判案由】    毒品危害防制條例
【裁判全文】
臺灣臺中地方法院刑事判決              95年度訴字第2133號
公  訴  人  臺灣臺中地方法院檢察署檢察官
被      告  甲○○
上列被告因毒品危害防制條例案件，經檢察官提起公訴（九十五
年度毒偵字第二三八四號）及移送併案審理（九十五年度毒偵字
第三二○六號），本院合議庭裁定由受命法官獨任進行簡式審判
程序，判決如下：
    主          文
甲○○施用第一級毒品，累犯，處有期徒刑壹年。
扣案第一級毒品海洛因貳包（其中壹包淨重零點零柒公克，空包
裝重零點貳貳公克，另壹包淨重零點零壹公克，空包裝重零點
公克）沒收銷燬之，扣案注射針筒共肆支及藥鏟、杓子各壹支均
沒收。
    犯罪事實及理由
一、甲○○前因施用毒品案件，經觀察、勒戒結果，認無繼續施
    用毒品之傾向，於民國八十九年二月二十五日執行完畢釋放
    。其後於五年內因再犯施用毒品罪，經本院於九十三年九月
    二十九日，以九十三年度訴字第一九五七號判處有期徒刑十
    月，並於九十三年十二月一日確定，嗣與另案竊盜案件所判
    決確定之有期徒刑八月定執行刑為有期徒刑一年四月確定，
    於九十四年十二月二十八日執行完畢出監。猶不知戒絕毒品
    ，於前案執行完畢釋放後之五年內，基於毒品具有使人成癮
    而反覆施用之犯意，自九十五年四月下旬某日起至九十五年
    七月十四日止，在路邊車上及臺中市○區○○街二七號四樓
    之四友人李增銅住處，以針筒注射身體之方式，施用第一級
    毒品海洛因多次，施用頻率約每日二次。嗣先於九十五年五
    月九日下午三時四十分許，在臺中縣大里市○里路五一二巷
    樹王公廟旁為警查獲，並當場扣得其持有之海洛因一包（淨
    重零點零七公克，空包裝重零點二二公克）及其所有供施用
    海洛因所用之注射針筒、藥鏟各一支；再於九十五年七月十
    四日下午六時許，在上開李增銅住處為警查獲，並當場扣得
    其持有之海洛因一包（淨重零點零一公克，空包裝重零點三
    公克）及其所有供施用海洛因所用之注射針筒三支、杓子一
    支。
二、上開犯罪事實，業據被告甲○○於本院審理時坦承不諱，且
    被告先後二次為警查獲後，經警採尿送驗結果，均呈海洛因
    代謝物嗎啡陽性反應，有中山醫學大學附設醫院檢驗科藥物
    濫用檢測中心出具之尿液檢驗報告二份在卷可稽。而被告第
    一次為警查獲所扣得疑似毒品之白色粉末一包（淨重零點零
    七公克，空包裝重零點二二公克），經送檢驗結果，確實含
    有海洛因成分，亦有法務部調查局九十五年六月三十日調科
    壹字第一二○○一八○八六號鑑定通知書附卷可憑，此外復
    有被告所有供施用海洛因所用之注射針筒共四支及藥鏟、杓
    子各一支扣案可資佐證，足見被告自白與事實相符。本件事
    證明確，被告犯行堪以認定。
三、按九十二年七月九日新修正之毒品危害防制條例刪除二犯及
    三犯之規定，一改修法前繁雜之處遇程序，僅將施用毒品者
    簡化區分為初犯、再犯，並認施用毒品者係屬病患性犯人，
    以觀察、勒戒戒除其身癮，並以強制戒治去除其心癮。經觀
    察、勒戒或強制戒治執行完畢釋放後，若係五年後再犯該條
    例第十條施用毒品罪者，與同條例第二十條第一項、第二項
    關於「初犯」之處理方式相同，檢察官應先聲請法院裁定令
    被告入勒戒處所觀察、勒戒，並視有無繼續施用毒品傾向，
    決定應予釋放、為不起訴之處分，或應聲請法院裁定令入勒
    戒處所強制戒治；若係五年內「再犯」同條例第十條施用毒
    品罪者，依同條例第二十三條第二項規定，檢察官則應依法
    追訴。觀諸該條例第二十條第三項之修正理由：「觀察、勒
    戒或強制戒治五年後再犯者，顯見前所實施之觀察、勒戒或
    強制戒治已足以遮斷其施用毒品之癮，為期自新及協助其戒
    除毒癮，對此五年後再犯者，爰明定仍適用初犯之規定，先
    經觀察、勒戒、強制戒治之程序。」及同條例第二十三條第
    二項之修正理由：「為配合簡化施用毒品犯之刑事處遇程序
    ，並鑑於經觀察、勒戒或強制戒治執行完畢釋放後五年內再
    犯者，其再犯率甚高，原據以實施之觀察、勒戒及強制戒治
    既已無法收其實效，自應施以刑事處遇。」顯然如施用毒品
    者係前經觀察、勒戒或強制戒治等治療程序執行完畢五年後
    ，始再施用毒品之「初犯」，因前所執行之觀察、勒戒或強
    制戒治已足收戒除毒癮之效，自應重新執行觀察、勒戒或強
    制戒治等治療程序，並於治療程序執行完畢後，由檢察官為
    不起訴處分，毋庸對之追訴處罰；反之，在「再犯」之情形
    ，因其先前所為治療程序顯未能收戒斷毒癮之效，且考量施
    用毒品者之再犯率偏高，乃簡化其刑事處遇程序，而逕予追
    訴處罰，不再施以治療程序。參酌上開立法理由，修正毒品
    危害防制條例就施用毒品者，祇於「初犯」及「五年後再犯
    」二種情形，有其追訴條件之限制，即須於初犯經觀察、勒
    戒或強制戒治釋放後，五年內均無施用毒品之行為，始能認
    其前所實施之觀察、勒戒或強制戒治已足遮斷毒癮，而得於
    五年後再犯時，再予適用初犯之規定，重行觀察、勒戒等程
    序。倘五年內已經再犯，被依法追訴處罰，縱其第三次（或
    第三次以上）施用毒品之時間在初犯釋放五年以後，即與「
    五年後再犯」之情形有別，且因已於「五年內再犯」，顯見
    其再犯率甚高，原實施觀察、勒戒或強制戒治，已無法收其
    實效，而無五年戒斷期之存在，自無再經觀察、勒戒及強制
    戒治之必要，應由檢察官逕行起訴，始符新法修正之本旨（
    最高法院九十五年度台非字第五九號判決意旨參照）。本件
    被告前因施用毒品案件，經觀察、勒戒結果，認無繼續施用
    毒品之傾向，於八十九年二月二十五日執行完畢釋放。其後
    於五年內因再犯施用毒品罪，經本院於九十三年九月二十九
    日，以九十三年度訴字第一九五七號判處有期徒刑十月，並
    於九十三年十二月一日確定，嗣與另案竊盜案件所判決確定
    之有期徒刑八月定執行刑為有期徒刑一年四月確定，於九十
    四年十二月二十八日執行完畢出監，有卷附臺灣高等法院被
    告前案紀錄表可佐，其於觀察、勒戒釋放五年後三犯施用毒
    品罪，參諸前開說明，應予論科。
四、按被告行為後，刑法業已修正公布，並自九十五年七月一日
    施行。修正後刑法第二條第一項規定：「行為後法律有變更
    者，適用行為時之法律。但行為後之法律有利於行為人者，
    適用最有利於行為人之法律」，此條規定乃與刑法第一條罪
    刑法定主義契合，而貫徹法律禁止溯及既往原則，係規範行
    為後法律變更所生新舊法律比較適用之準據法，是刑法第二
    條本身雖經修正，但刑法第二條既屬適用法律之準據法，本
    身尚無比較新舊法之問題，應一律適用裁判時之現行刑法第
    二條規定以決定適用之刑罰法律，先予辨明。又本次刑法修
    正之比較新舊法，應就罪刑有關之共犯、未遂犯、想像競合
    犯、牽連犯、連續犯、結合犯，以及累犯加重、自首減輕暨
    其他法定加減原因（如身分加減）與加減例等一切情形，本
    於統一性及整體性原則，綜其全部罪刑之結果而為比較，亦
    有最高法院九十五年度第八次刑庭會議決議可資參照，據此
    ：
  1.累犯部分
    修正後刑法關於累犯之規定雖有變更，惟本件被告無論依修
    正前或修正後之刑法第四十七條規定，均構成累犯，並應依
    法加重其刑，此部分尚無新法或舊法較有利於被告之問題。
  2.連續犯部分
    修正後刑法已刪除連續犯之規定，此刪除雖非犯罪構成要件
    之變更，但顯已影響行為人刑罰之法律效果，自屬法律有變
    更。而因修正後刑法已刪除連續犯規定，衡以毒品具有使人
    成癮之特性，因此施用者通常為反覆多次施用之情狀，則施
    用毒品案件之被告先後多次施用毒品之行為，應改論以集合
    犯之實質上一罪。本件被告先後多次施用海洛因之行為，其
    中於九十五年七月一日以後發生者，應一律適用新法規定，
    而九十五年七月一日以前發生者，依修正前刑法應論以連續
    犯之裁判上一罪，並加重其刑；依修正後刑法則應論以集合
    犯之實質上一罪。經比較新舊法結果，此部分以新法較有利
    於被告。
  3.綜合上述各條文修正前後之比較，揆諸前揭最高法院決議及
    修正後刑法第二條第一項前段、但書規定之「從舊從輕」原
    則，綜其全部罪刑之比較結果，自應一體適用修正後刑法之
    相關規定予以論處。
五、按海洛因係毒品危害防制條例第二條第二項第一款所列之第
    一級毒品，不得非法施用。核被告所為，係犯毒品危害防制
    條例第十條第一項之施用第一級毒品罪。被告因施用而持有
    海洛因，乃其施用第一級毒品之當然手段，不另論罪。被告
    先後多次施用海洛因犯行，係基於毒品具有使人成癮之特性
    而反覆為之，為集合犯，應僅論以一罪，已如前述。原偵查
    檢察官雖僅就被告自九十五年四月下旬某日起至九十五年五
    月九日止施用海洛因之犯行提起公訴，惟被告其餘施用海洛
    因犯行，與起訴成罪之施用海洛因犯罪事實，既有集合犯之
    實質上一罪關係，為起訴效力所及，且經檢察官移送併案審
    理，本院自得併予審判。被告前因施用毒品及竊盜案件，經
    法院判決並定執行刑為有期徒刑一年四月確定，於九十四年
    十二月二十八日執行完畢出監，有上開前案紀錄表在卷可憑
    ，其受有期徒刑執行完畢後五年內再犯本件有期徒刑以上之
    罪，為累犯，應依修正後刑法第四十七條第一項規定，加重
    其刑。爰審酌被告因施用毒品案件，業經觀察、勒戒及法院
    判刑確定，並已執行完畢，猶再施用毒品不輟，顯無視國家
    杜絕毒品犯罪之禁令及毒品對其自身健康之戕害，其本件施
    用之期間、次數，及犯後坦認罪行，態度尚屬良好等一切情
    狀，並參酌公訴人之具體求刑，量處如主文所示之刑。扣案
    海洛因二包（其中一包淨重零點零七公克，空包裝重零點二
    二公克，另一包淨重零點零一公克，空包裝重零點三公克）
    ，屬本案查獲之第一級毒品，不問屬於犯人與否，應依毒品
    危害防制條例第十八條第一項前段規定，宣告沒收銷燬之。
    另扣案注射針筒共四支及藥鏟、杓子各一支，為被告所有供
    本案施用海洛因所用之物，業據其供明在卷，爰依刑法第三
    十八條第一項第二款規定諭知沒收。
六、臺灣臺中地方法院檢察署九十五年度毒偵字第三二○六號移
    送併案審理部分，與本案有集合犯之實質上一罪關係，本院
    併予審判。
據上論斷，應依刑事訴訟法第二百七十三條之一第一項、第二百
九十九條第一項前段，毒品危害防制條例第十條第一項、第十八
條第一項前段，修正後刑法第二條第一項但書、第十一條、第四
十七條第一項、第三十八條第一項第二款，判決如主文。
中    華    民    國    95    年    9     月    1     日
                  刑事第十二庭  法  官  羅智文
上正本證明與原本無異。
如不服本判決，應於送達後十日內向本院提出上訴狀（須附繕
本），上訴於臺灣高等法院臺中分院。
                                書記官  孫立文
中    華    民    國    95    年    9     月    1     日
附錄本案論罪科刑法條
毒品危害防制條例第十條第一項
施用第一級毒品者，處六月以上五年以下有期徒刑。


司法院資訊處製作；財團法人民間司法改革基金會備份。
